【裁判字號】    97,訴,2484
【裁判日期】    971208
【裁判案由】    買賣契約無效等
【裁判全文】
臺灣臺中地方法院民事判決  97年度訴字第2484號
原      告  台北富邦商業銀行股份有限公司
                      及地下1.
法定代理人  乙○○
訴訟代理人  甲○○
            丙○○
被      告  丁○○
                      20號4.
被      告  戊○○
當事人間買賣契約無效等事件，本院於97年11月24日言詞辯論終
結，判決如下：
    主    文
原告之訴駁回。
訴訟費用新台幣壹萬仟壹佰柒拾柒元由原告負擔。
    事實及理由
壹、程序事項：
一、按訴狀送達後，原告不得將原訴變更或追加他訴。但有下列
    各款情形之一者，不在此限：二請求之基礎事實同一者。七
    不甚礙被告之防禦及訴訟之終結者。民事訴訟法第255條第1
    項第2款、第7款定有明文。本件原告起訴主張被告間於民國
    （下同）93年5月28日就坐落台中市○○區○○段第1196地
    號、面積293平方公尺，應有部分4/40及其上建物建號第108
    77號、門牌號碼台中市西屯區西安里清隆巷15之1號5樓（以
    下簡稱系爭不動產）所為不動產買賣行為為通謀虛偽意思表
    示無效，並聲明求為判決：被告間於93年5月28日就系爭不
    動產所為買賣行為無效；回復不動產所有權移轉之登記。於
    訴狀送達後，主張被告間就系爭不動產所為買賣及移轉所有
    權之物權行為係通謀虛偽意思表示無效，變更並追加聲明如
    後述，核其請求之基礎事實同一，且本院認不甚礙被告之防
    禦及訴訟之終結，應予准許。
二、被告丁○○經合法通知未於言詞辯論期日到場，核無民事訴
    訟法第386條各款所列情形，爰依原告之聲請，由其一造辯
    論而為判決。
貳、實體事項：
一、被告丁○○於91年7月28日向富邦商業銀行股份有限公司（
    嗣經經濟部94年1月3日經授商字第09301342100號函核准台
    北富邦商業銀行股份有限公司與富邦商業銀行股份有限公司
    合併，並更名為台北富邦商業銀行股份有限公司即原告）申
    請信用卡使用，自91年9月開始使用循環信用利息，並於93
    牛5月10日僅繳足最低應繳總額新台幣（下同）14,300元後
    遂未還款，至93年5月24日止，被告丁○○逾期未繳帳款金
    額已達304,481元。查被告丁○○於93年5月28日將其名正僅
    有之系爭不動產以買賣方式辦理所有權移轉登記予其弟即被
    告戊○○。依買賣契約之本質，當事人約定一方移轉財產於
    他方，他方需支付價金，惟被告丁○○收受價金後，亦未清
    償對原告之債務，則被告間是否有買賣系爭不動產之真，或
    僅以買賣契約之外觀規避債務之履行，容有可疑，原告主張
    被告間就系爭不動產所為買賣之債權行為及移轉所有權之物
    權行為均屬通謀虛偽意思表示，依民法第87條之規定，應屬
    無效。原告雖對被告丁○○向鈞院聲請核發支付命令（93年
    度促字第47378號），並於93年11月17日取得支付命令確定
    證明書，惟因系爭不動產所有權已為移轉，致未能對被告丁
    ○○聲請強制執行，查系爭不動產之土地價值依公告現值核
    算為966,900元，第一順位抵押權人國泰世華商業銀行股份
    有限公司僅設定本金最高限額抵押權1,620,000元，再加計
    建物之價值，原告如取得勝訴判決並對系爭不動產聲請強制
    執行，應有受償之可能，爰提起確認之訴。並聲明求為判決
    ：確認被告間於93年4月26日、93年5月28日就系爭不動所為
    買賣之債權行為及所有權移轉登記之物權行為不存在；被告
    戊○○應將系爭不動產於93年5月28日所為移轉登記塗銷。
二、被告丁○○經合法通知，未於言詞辯論期日到庭，亦未提出
    書狀作何聲明或陳述。被告戊○○則否認與被告丁○○間就
    系爭不動產所為之債權行為及物權行為係通謀虛偽意思表示
    ，並辯稱：被告丁○○自91年、92年間起陸續向被告戊○○
    借款，至93年4月間結算尚欠47萬餘元，並因被告丁○○要
    到大陸與人合夥做生意再向被告戊○○借款120,000元，當
    時被告戊○○不願意出借，被告丁○○即表示將系爭不動產
    賣給被告戊○○以抵償債務，除抵償被告丁○○之借款60餘
    萬元外，約定銀行貸款餘額約110萬元由被告戊○○承擔，
    被告戊○○才同意借款予被告丁○○，並於93年5月28日辦
    妥所有權移轉登記，原告是93年8、9月間才對被告丁○○提
    出支付命令之申請，當時被告間之買賣已經完成登記，不可
    能是預做假買賣等語，並聲明求為判決駁回原告之訴。
三、兩造不爭執之事實：
  (一)被告丁○○於91年7月28日向富邦商業銀行股份有限公司（
    嗣經經濟部94年1月3日經授商字第09301342100號函核准台
    北富邦商業銀行股份有限公司與富邦商業銀行股份有限公司
    合併，並更名為台北富邦商業銀行股份有限公司）申請信用
    卡使用，自91年9月起至93年5月24日止，逾期未繳帳款總額
    為新台幣304,481元。
  (二)被告丁○○於93年5月28日以買賣為登記原因（原因發生日
    期：93年4月26日）將其所有系爭不動產移轉登記予被告戊
    ○○。
  (三)原告就被告丁○○所欠之第一項信用卡帳款向本院聲請對被
    告丁○○核發支付命令，本院於93年8月16日核發93年度促
    字第47378號支付命令，命被告丁○○向原告清償316,074元
    及其中300,733元自93年8月10日起至清償日止，按年息19.6
    %計算之利息，並按上開利率加計10%違約金，並賠償督促程
    序費用1,000元，該支付命令並已確定。
四、法院之判斷：
    本件兩造主張之爭執事項厥為：被告間就系爭不動產於93年
    4月26日、93年5月28日所為買賣之債權行為及移轉所有權之
    物權行為是否為通謀虛偽意思表示及其效力？
  (一)按訴訟標的對於共同訴訟之各人必須合一確定者，適用下列
    各款之規定：一共同訴訟人中一人之行為有利益於共同訴訟
    人者，其效力及於全體；不利益者，對於全體不生效力。民
    事訴訟法第56條第1款定有明文；又第三人起訴請求確認他
    人間之某法律關係存在或不存在，必須以該法律關係之雙方
    當事人為共同被告一同起訴，若僅以其中一方當事人為被告
    起訴者，即非適格之當事人。準此，若該法律關係之雙方當
    事人受敗訴之判決，而僅其中一方當事人對第三人提起上訴
    者，因該法律關係之存否對該雙方當事人必須合一確定，故
    其上訴之效力，自及於另一方當事人，最高法院77年度台上
    字第1418號、89年度台上字第1047號、93年度台上字第117
    號裁判均可參照。是本件原告主張被告間就系爭不動產之買
    賣及移轉所有權之法律關係不存在而提起確認之訴，其訴訟
    標的對被告2人應合一確定，則被告丁○○雖已於相當時期
    受合法之通知，未於言詞辯論期日到庭，亦未提出書狀對原
    告主張之事實表示爭執，依前揭民事訴訟法第56條第1款之
    規定，對被告全體不生視同自認之效力，先此敘明。
  (二)次按表意人與相對人通謀而為虛偽意思表示者，其意思表示
    無效。民法第87條第1項前段固定有明文。惟當事人主張有
    利於己之事實者，就其事實有舉證之責任，民事訴訟法第
    277條前段亦有明文規定；又「第三人主張表意人與相對人
    通謀而為虛偽意思表示者，該第三人應負舉證之責。」最高
    法院48年台上字第29號判例及51年度台上字第1885號、57年
    度台上字第1862號裁判均可供參照。本件原告主張被告間就
    系爭不動產所為買賣及移轉所有權之行為係通謀虛偽意思表
    示，既為被告戊○○所否認，依前揭法律規定及最高法院判
    例、裁判之意旨，自應由原告就其主張之此項有利於己之事
    實，負其舉證之責任，若原告不能舉證自己主張事實為真正
    ，則被告就其抗辯事實即令不能舉證，或所舉證據尚有疵累
    ，亦應駁回原告之訴。經：原告就其主張被告間就系爭不動
    產所為買賣及所有權移轉登記之物權行為均為通謀虛偽意思
    表示之事實，於本院審理中均未能舉證以實其說，則依前揭
    舉證責任分配之原則，自應受不利之判決。
五、從而，原告以被告間就系爭不動產所為債權及物權行為無效
    ，請求確認被告間之法律關不存在並請求被告戊○○塗銷系
    爭不動產於93年5月28日所為移轉登記，均無理由，應予駁
    回。
六、本件判決之基礎已為明確，兩造其餘主張、陳述均與判決結
    果無影響，爰不一一論述。
七、訴訟費用負擔之依據：民事訴訟法第78條。
中    華    民    國    97    年    12    月    8     日
                  民事第一庭    法  官  陳文爵
正本係照原本作成。
如對本判決上訴，須於判決送達後20日內向本院提出上訴狀。
中    華    民    國    97    年    12    月    9     日
                                書記官  劉易柔


司法院資訊處製作；財團法人民間司法改革基金會備份。
